【裁判字號】    97,訴,1215
【裁判日期】    971203
【裁判案由】    清償借款
【裁判全文】
臺灣士林地方法院民事判決              97年度訴字第1215號
原      告  乙○○
訴訟代理人  林明正律師
複代理人    趙佑全律師
被      告  甲○○
上列當事人間清償借款事件，本院於97年11月19日言詞辯論終結
，判決如下：
    主  文
被告應給付原告新臺幣貳佰萬元及民國九十七年八月二十一日起
至清償日止按年息百分之五計算之利息。
訴訟費用由被告負擔。
本判決於原告以新台幣柒拾萬元為被告供擔保後，得假執行。但
但被告如於假執行程序實施前，以新臺幣貳佰萬元為原告預供擔
保，得免為假執行。
    事  實  及  理  由
一、原告起訴主張：被告係其前夫，兩造於民國83年4 月23日結
    婚後，被告收入極不穩定，為家庭生活費用、購置不動產、
    汽車、繳納房貸，長期向原告借款，嗣兩造協議離婚前，離
    被告承諾過去向原告所借款項以300 萬元計付償還，並於95
    年8 月22日將其所有坐落台北縣三重市三重埔過圳小段第92
    -4 地 號之土地一筆及其上第8978號建號之建物1 戶，設定
    新臺幣（下同）100 萬元之抵押權予原告，復於原告搬離二
    人共同住處時，經原告要求，被告於95年11月5 日書立借據
    ，嗣因被告另積欠國泰世華商業銀行債務，該銀行聲請拍賣
    不動產，並經鈞院（為臺灣板橋地方法院之誤）97年度執地
    字第1875號執行拍賣終結，經分配結果，原告分配所得僅10
    0 萬元，其餘200 萬元則未受償，爰依消費借貸法律關係，
    訴請被告給付200 萬元及自支付命令送達翌日起至清償日止
    ，按年息百分之五計算之利息，並聲明：願供擔保請准宣告
    假執行。
二、被告辯稱：簽立借據係因當時有資金需求，商請原告是否能
    找到金主，原告遂要求伊簽立借據，但後來並無任何資金進
    來。而婚姻關係中，夫妻共同負擔生活支出，並無成為借貸
    關係之理，並聲明：(一)原告之訴駁回。(二)如受不利判決，願
    供擔保請准宣告免為假執行。
三、兩造所不爭執之事項：
  (一)被告有簽立支付命令聲請狀證物(二)之借據。
  (二)被告有提供臺北縣三重市○○路108 號23樓之4 建物及基地
    予原告設定新台幣壹佰萬元之抵押權。該建物及基地經拍賣
    後，原告亦受償壹佰萬元。
四、本院得心證之理由如下：
(一)原告主張：被告於兩造婚姻關係存續中，因長期向原告借款，
  於離婚後被告承諾所借款項以300 萬元計付償還之情，業據提
  出借據1 紙為憑（見本院卷第13頁）。被告雖辯稱：此張借據
  為請原告代為調借金錢而簽立云云。但按解釋意思表示，固須
  探求當事人之真意，不得拘泥於所用之辭句，但所用之辭句業
  已表示當事人真意，無須別事探求者，即不得反捨所用之辭句
  而更為曲解，最高法院著有86年度台上字第3048號判決要旨可
  資參照。經查：上開借據業已載明：「本人茲向乙○○小姐借
  款新台幣參佰萬元整，口說無憑，特立此據為證。立據人甲○
  ○。民國九十五年十一月五日」故就上開借據之全文觀之，並
  無不明確之處，由條文內容已可判斷兩造間之權利義務，除無
  再行斟酌兩造訂約時真意之必要外，被告辯稱：係因央求原告
  代找金主乙節，此為原告所否認，被告復未能舉證以實其說，
  參以兩造業於95年8 月22 日 離婚，有被告戶籍謄本附卷可憑
  （見本院卷第17頁），而被告自承委請原告代覓資金時，除簽
  立該份借據外，並未提供財產以資擔保，當時也無其他財產等
  語（見本院卷第67頁），則上開借據簽立當時，兩造婚姻關係
  業已消滅，而原告為保障其債權，即曾於95年8 月15日設定10
  0 萬元之抵押權於被告所有之坐落台北縣三重市○○○段過圳
  小段第92-4地號之土地及其上第8978建號之建物，有抵押權設
  定契約書影本存卷足佐（見本院卷第11至12頁），堪信原告要
  無可能於被告未提供擔保之情形下，以其名義為被告借款300
  萬元。被告就此所辯，尚不足採。
(二)原告為保障其對被告300 萬元之債權，業於95年8 月15日設定
  100 萬元之抵押權於被告所有之坐落台北縣三重市○○○段過
  圳小段第92-4地號之土地及其上第8978建號之建物，約定清償
  日為104 年8 月13日，嗣變更清償日之約定為不定期限，並於
  95年12月12 日 登記完竣，有抵押權設定契約書影本存卷足佐
  （見本院卷第11 至12 頁）。被告雖辯稱：此係因原告亦有出
  資購買上開不動產，故同意設定抵押權予原告云云。但查：上
  開不動產後經訴外人國泰世華商業銀行向臺灣板橋地方法院民
  事執行處聲請拍賣（案號：97年度執地字第1875號），原告於
  該強制執行事件中，業已陳報其債權額即為300 萬元，並提出
  借據正本，經臺灣板橋地方法院民事執行處加註受償情形後返
  還原告，有臺灣板橋地方法院民事執行處強制執行金額計算書
  分配表及借據附卷足參（見本院卷第13頁、14至16頁），被告
  據此分配表之內容，即可得悉原告據主張之債權金額達300 萬
  元，顯與被告所陳原告出資購買房屋之款項有間，然被告竟未
  為反對之意思表示，而任由原告受償100 萬元，被告嗣後空言
  否認，亦不足取。綜上所述，原告主張兩造間存有300 萬元之
  消費借貸關係，應與事實相符，被告所為辯解，不足採信。
(三)被告又辯稱：原告並未交付300 萬元云云。但查：原告主張被
  告於婚姻關係存續期間，陸續於83年9 月5 日借款29萬7 千元
  、84年4 月7 日借款50萬元、89年11月30日、12月2 日、12月
  4 日、12月14日分別借款10萬元，又被告以訴外人林士強名義
  申購之國宅，其貸款亦係被告向原告借款後繳納，自87年1 月
  起至90年1 月止，共計66萬769 元，自90年2 月起至94年3 月
  止，計借款85萬元，又被告於87年4 月21日購買汽車之頭期款
  23萬7 千元，及貸款均係被告向原告借款繳納，自87年5 月起
  至92年4 月止，總計借款69萬9 千3 百元，已逾3 百萬元之情
  ，有原告所提出之台北國際商業銀行存摺內頁、大安商業銀行
  存摺內頁、臺新國際商業銀行存摺內頁（上開三帳戶所有人均
  為原告）、世華聯合銀行（帳戶所有人林世強）及汽車貸款繳
  款收據等件為證（見本院卷第96頁至第115 頁）。被告對此固
  不爭執，然辯稱：此為夫妻生活共同負擔之支出，並未合意轉
  為借貸關係云云。但查：按當事人主張有利於己之事實，就其
  事實有舉證之責任，民事訴訟法第277 條定有明文。又事實有
  常態與變態之分，其主張常態事實者無庸負舉證責任，反之，
  主張變態事實者，則須就其所主張之事實負舉證責任（最高法
  院86年度台上字第891 號判決要旨參照）。本件就上開款項兩
  造有消費借貸法律關係之意定，業如前述，被告即應就上開款
  項係家庭生活費用支出，負舉證之責，惟被告既未舉證證明，
  且查兩造於83年4 月23日結婚，有被告戶籍謄本在卷可憑（見
  本院卷第31頁），依91年6 月26日總統華總一義字第09100128
  090 號令修正刪除前之民法第1026條規定，夫妻關係存續中，
  除夫妻採約定財產制，而夫又無支付能力之情形，關於家庭生
  活費用，由妻就其財產之全部負擔外，以由夫負擔為原則，故
  被告仍應負擔家庭生活費用，而非由原告負擔。被告執上開款
  項為家庭生活費用等語資為辯解，顯屬無據。
五、按「借用人應於約定期限內，返還與借用物種類、品質、數
    量相同之物，未定返還期限者，借用人得隨時返還，貸與人
    亦得定1 個月以上之相當期限，催告返還。」「遲延之債務
    ，以支付金錢為標的者，債權人得請求依法定利率計算之遲
    延利息。」民法第478 條、第233 第1 項前段分別定有明文
    。所謂貸與人得定1 個月以上之相當期限催告返還，非謂貸
    與人之催告必須定有期限，祇須貸與人有催告之事實，而催
    告後已逾1 個月以上相當期限者，即認借用人有返還借用物
    之義務（最高法院73年臺抗字第413 號判例意旨參照）。查
    本件借款未定期限，原告於97年6 月12日以台北古亭郵局第
    1433號存證信函催告被告於文到30日內返還，有上開存證信
    函足考（第32-34 頁），截至原告97年8 月7 日聲請本件支
    付命令已逾1 個月以上期限，被告自負有返還並給付遲延利
    息之義務。從而，原告訴請被告給付200 萬元，及自支付命
    令送達翌日即97年8 月21日起至清償日止，按週年利率5%計
    算之法定遲延利息，為有理由，應予准許。
六、兩造陳明願供擔保，聲請宣告假執行或免為假執行，爰分別
    酌定相當之擔保金額宣告之。
七、本件判決基礎俱已臻明確，兩造其餘攻防方法及訴訟資料經
    本院審酌後，核與判決不生影響，無逐一論駁之必要，併此
    敘明。
八、據上論結，本件原告之訴為有理由，依民事訴訟法第78條、
    第390 條第2 項、第392 條第2 項，判決如主文。
中    華    民    國    97    年    12    月    3     日
                  民事第一庭  法  官  許碧惠
以上正本證明與原本無異。
如對本判決上訴，應於判決送達後20日內向本院提出上訴狀。
中    華    民    國    97    年    12    月    25    日
                              書記官  林宗勳


司法院資訊處製作；財團法人民間司法改革基金會備份。
